【裁判字號】    94,上重訴,17
【裁判日期】    950822
【裁判案由】    偽造文書
【裁判全文】
臺灣高等法院刑事判決                94年度上重訴字第17號
上  訴  人  臺灣臺北地方法院檢察署檢察官
被      告  丙○○
被      告  乙○○
共      同
選任辯護人  任鳴鉅律師
            張振興律師
上列上訴人因被告等偽造文書案件，不服臺灣臺北地方法院92年
度訴字第54號，中華民國93年12月30日第一審判決（起訴案號：
臺灣臺北地方法院檢察署89年度偵字第15062號），提起上訴，
本院判決如下：
    主  文
上訴駁回。
    理  由
一、公訴意旨略以：被告丙○○於民國八十七年八月以前任東旺
    開發股份有限公司（下稱東旺開發公司）董事長為公司負責
    人，被告乙○○為其秘書，負責該公司資金調度、銀行存、
    提款等業務，於八十六年七月間，被告丙○○為籌措資金買
    賣股票，明知其經營之東旺開發公司營業項目並無買賣股票
    一項，且公司自成立以來，除位於臺北市○○○路○段八十
    七號七樓房地（以下簡稱系爭房地）之不動產可供出租外，
    並無其他價值之資產，亦無正常營業以獲利，致公司連年鉅
    額虧損，並無償債能力，竟意圖為自己不法之所有，以「投
    資不動產開發及其他投資所需之營運週轉金」為名，佯與華
    夏租賃股份有限公司（以下簡稱華夏租賃公司）訂立放款契
    約，使華夏租賃公司陷於錯誤，而核貸新臺幣（下同）四億
    多元之貸款（下稱本件授信案），嗣逃避華夏租賃公司之資
    金控管，並指示乙○○偽造文書持以行使，將上開款項挪用
    殆盡，復於華夏租賃公司發覺有異時，又以正常付息之表象
    及佯出具承諾另提供擔保品之承諾書，使華夏租賃公司再度
    陷於東旺開發公司會補足差額之錯誤，而繼續履行契約，致
    被告丙○○取得四億餘元之不法款項，被告二人涉共同詐欺
    過程如左：
  (一)被告丙○○意圖為自己不法之所有，透過時任中興電工股份
    有限公司（下稱中興電工公司）總經理江義福引介，佯向華
    夏租賃公司申請四億元之循環額度融資貸款，雙方因本國法
    令限制，而約定以華夏租賃公司持有百分之百股權之子公司
    華夏英屬維京群島公司（以下簡稱華夏維京公司）及東旺開
    發公司登記於英屬維京群島子公司之TAMFORD DEVELOPMENTS
    LIMITED（以下簡稱東旺維京公司、定期放款契約書上載為
    東旺開發有限公司），為契約之名義人，由華夏維京公司以
    等值四億元之美金貸款予東旺維京公司。
  (二)華夏租賃公司內部由總經理程政傑交由營業一部副總經理簡
    明吉轉交襄理翁榮堂製作徵信報告後，於八十六年七月三十
    一日提交該公司第五屆第五次董事會同意核貸四億元之等值
    美金供東旺開發公司投資不動產開發及其他投資所需之營運
    週轉金，核貸款項之條件主要為東旺開發提供系爭房地，設
    定一億五千萬元之第二順位抵押權，並提交上開抵押房地承
    租人長鴻證券股份有限公司（下稱長鴻證券公司）之租賃權
    拋棄書，另提供四億之等值股票設質予華夏租賃公司，惟東
    旺開發公司並無法配合華夏租賃公司上開確保債權之作法提
    出擔保，又其借貸之用途主為股票買賣投資，華夏租賃公司
    知悉後，為期能確保債權，雙方遂協議貸放之款項應存放於
    東旺開發公司與華夏租賃公司在荷商荷蘭銀行臺北分行（以
    下簡稱荷商荷蘭銀行）設立之國內共同（ＤＢＵ）帳戶中（
    下稱共同帳戶），作為墊付股票交割款之用，俟東旺開發公
    司以其提供之劉國佩、劉國娟、林淑珠之控管帳戶買入股票
    後，即由該共同帳戶匯款入東旺開發公司指定之如起訴書附
    表所示之控管帳戶（劉國佩之世華銀行三帳戶、中國信託商
    業銀行一帳戶；劉國娟世華銀行一帳戶；林淑珠世華銀行二
    帳戶、中國信託一帳戶，總計共八個帳戶，下稱控管帳戶）
    以供交割款給付後，須將買進之股票設定質權予華夏租賃公
    司，而賣出股票時則反向操作由東旺開發公司通知華夏租賃
    公司將股票解質、交割、股款再由人頭帳戶匯回共同帳戶，
    而買進之股票設定質權後，如股票市價下跌達原價值百分之
    十五時，東旺開發公司應立即補足差額，此外，並由華夏租
    賃公司保管東旺開發公司所使用控管帳戶之銀行存摺、印鑑
    ，東旺開發公司不得以融資方式購買股票，詎丙○○嗣後卻
    不願意交付控管帳戶之存摺，華夏租賃公司在董事長李鎮海
    裁示下，同意雙方以華夏租賃公司控管帳戶印章、東旺開發
    公司保管控管帳戶之存摺之方式，惟東旺開發公司須每星期
    傳真存摺資料明細予華夏租賃公司，供資金流向之控管。
  (三)於東旺開發公司就系爭房地設定抵押權、提出上開房地現承
    租人長鴻證券公司簽署之租賃權拋棄書（下稱租賃權拋棄書
    ）及華夏租賃公司取得劉國佩等控管帳戶印章後，雙方於八
    十六年九月四日在華夏租賃公司之辦公室簽立制式之定期放
    款契約書，並由華夏租賃公司為華夏維京公司背書保證向遠
    東、泛亞、安泰、巴黎銀行等貸款，於同年月日共撥匯美金
    一千四百八十七萬元予東旺維京公司設於荷商荷蘭銀行之共
    同美金活儲帳戶，扣除財務顧問費後，由東旺維京公司將美
    金一千四百七十二萬一千三百元轉為美金定存，並設定質權
    予荷商荷蘭銀行發行作為東旺開發公司新臺幣借款或發行商
    業本票（ＣＰ）之擔保，由東旺開發公司借貸或發行商業本
    票售出得款後，將款項存入華夏租賃公司與東旺開發公司之
    共同帳戶，隨即於八十六年九月八、九、十、十一日四日內
    即經東旺開發公司之被告乙○○傳真告知已買進股票，自共
    同帳戶匯出總計達新台幣四億一千六百九十七萬九千五百十
    九元至東旺開發公司指定之劉國佩、劉國娟、林淑珠等三人
    如起訴書附表所示設於中國信託、世華銀行等之帳戶內以給
    付買賣股票交割款之用。
  (四)被告丙○○於取得上開款項後，隨即利用東旺開發公司之股
    票買賣屬短期投資，買賣頻繁致股票設質、解質困難、不易
    控管之特性，致華夏租賃公司耗費心力疲於為設質、解質工
    作，而無法掌握確實之擔保，另利用東旺開發公司握有前揭
    控管帳戶存摺之優勢，指示秘書乙○○故意拖延甚至不交付
    帳戶存摺明細供華夏租賃公司審核，致華夏租賃公司難以掌
    握帳戶中資金運作流向，是華夏租賃公司雖訂有上述控管流
    程，惟因只保管控管帳戶之印章，實際上只能被動辦理股票
    設質、解質工作，完全無法掌控東旺開發公司之行為，從而
    ，東旺開發公司隨後在未徵得華夏租賃公司同意，即違約以
    融資方式買賣股票，製造既成事實迫使華夏租賃公司同意其
    以融資買進股票，且融資買進之股票，因華夏租賃公司只有
    融資條，而無法為股票質權之設定，凡此，更使華夏租賃公
    司之控管條件形同虛設，擔保放款形同信用貸款，此外，被
    告丙○○並於陸續賣出股票後，即拒將交割股款匯回荷蘭銀
    行ＤＢＵ共同帳戶，而自行操作該等資金，除部分仍在指定
    之劉國佩等人控管帳戶短線進出股市後，轉匯至東旺開發公
    司之關係企業或個人帳戶挪為他用外，更有部分款項在未知
    會華夏租賃公司之情形下，自行以先前另行偽刻之另一套劉
    國佩等人之控管帳戶印鑑章，指示被告乙○○提款轉匯至其
    他東旺開發公司股東被告丙○○或簡壽美及非該公司股東之
    郭玲玲、乙○○、郭簡惠美等人名下帳戶使用，將控管帳戶
    中之款項逐步挪用殆盡，足生損害於華夏租賃公司及他人。
  (五)嗣八十六年十一月二十四日，華夏租賃公司租約部襄理王文
    娟發現東旺開發公司人頭戶股票餘值僅餘新台幣一億四千多
    萬元，另控管帳戶中有約新臺幣二億元之出售股票股款不知
    去向，經報業務部門後，在王文娟及業務部簡明吉等通知被
    告丙○○及東旺開發公司依約補足擔保未果後，即又由董事
    長李鎮海及總經理程政傑多次透過江義福及與被告丙○○直
    接溝通，要求依約補足擔保品，被告丙○○佯稱充諾，並於
    八十七年八月間另簽立切結書承諾願提供二萬張力晶公司股
    票供華夏租賃公司設質，以補擔保之不足，期間並均依約給
    付借款利息，復使華夏租賃公司又陷於錯誤，認被告丙○○
    既仍願補提擔保，則繼續履約可能造成之損失應較少，未料
    ，被告丙○○嗣仍拒不履行，至八十八年二月間該申貸案屆
    期前一個月，更不再繳息，且東旺開發公司早於八十七年間
    董事長已由被告丙○○更換為簡泰平，惟從未主動通知華夏
    租賃公司，致華夏租賃公司於八十八年三月本件契約到期後
    提示東旺開發公司本金及未到期利息保證支票，卻遭以印鑑
    不符及存款不足而退票，再向長鴻證券公司查證被告丙○○
    提出之長鴻證券公司租賃權拋棄書，發現竟係偽造，而參以
    被告丙○○等另行刻製控管帳戶印鑑章私自提款使用等情，
    始知被告丙○○等自始存心詐欺，而騙取華夏租賃公司之貸
    款金額計新台幣四億多元，因認被告二人共同涉犯刑法三百
    三十九條第一項詐欺取財罪、第二百十六條、第二百十條之
    行使偽造文書罪嫌云云。
二、犯罪事實應依證據認定之，無證據不得認定其犯罪事實；不
    能證明被告犯罪者，應諭知無罪之判決，刑事訴訟法第一百
    五十四條第二項、第三百零一條第一項分別定有明文。而所
    謂認定犯罪事實之證據，係指足以認定被告確有犯罪行為之
    積極證據而言，如未發現相當證據，或證據不足以證明，自
    不能以推測或擬制之方法，以為裁判基礎；又告訴人之告訴
    ，係以使被告受刑事訴追為目的，是其陳述是否與事實相符
    ，仍應調查其他事實以資審認，始得為不利被告之認定，分
    據最高法院四十年台上字第八六號、五十二年台上字第一三
    ○○號判例闡釋在案。再者，刑事訴訟上證明之資料，無論
    其為直接證據或間接證據，均須達於通常一般人均不致於有
    所懷疑，而得確信其為真實之程度，始得據為有罪之認定，
    若其關於被告是否犯罪之證明未能達此程度，而有合理性懷
    疑之存在，致使無從形成有罪之確信，根據「罪證有疑，利
    於被告」之證據法則，即不得遽為不利被告之認定，其以情
    況證據（即間接證據）斷罪時，尤須基於該證據在直接關係
    上所可證明之他項情況事實，本乎推理作用足以確證被告有
    罪，方為合法，不得徒憑主觀上之推想，將一般經驗上有利
    被告之其他合理情況逕予排除，此觀諸最高法院三十二年度
    上字六七號、七十六年台上字第四九八六號判例意旨亦甚明
    顯。次按，刑法第三百三十九條第一項詐欺取財罪之成立，
    以意圖為自己或第三人不法之所有，以詐術使人將本人或第
    三人之物交付為要件，所謂以詐術使人交付，必須被詐欺人
    因其詐術而陷於錯誤，若其所用方法，不能認為詐術，亦不
    致使人陷於錯誤，即不構成該罪；又偽造印章罪，係指無製
    造權之人，擅自刊刻他人名義（或虛無其人）之印章而言，
    如係刊刻自己名義之印章，自不構成該罪。刑法第二百十條
    之偽造文書，以無制作權之人冒用他人名義而制作該文書為
    必要，如果行為人對於此種文書，本有制作之權，縱令其不
    應制作而制作，亦無偽造之可言，如行為人基於他人之授權
    委託，即不能謂無制作權，自不成立該條之罪，有最高法院
    二十四年上字第五四五八號、二十九年上字第一一九六號、
    四十七年台上字第二二六號判例、七十六年度台上字第一○
    九六號判決足資參照。
三、公訴人認被告等人涉犯右揭詐欺、偽造文書罪名無非係以被
    告丙○○、乙○○於偵查中之供述、證人程政傑、簡明吉、
    翁榮堂、萬中舉、王忠斌、高敬安於法務部調查局、偵查中
    之證詞，並有卷附華夏租賃公司第五屆第五次董事、監察人
    會議紀錄影本、華夏維京公司與東旺維京公司定期放款契約
    書影本、東旺開發公司偽造之長鴻證券公司租賃權拋棄書、
    華夏租賃公司致長鴻證券公司函、長鴻證券公司回函、華夏
    租賃公司於八十六年九月撥款至劉國佩等控管帳戶相關簽呈
    資料、東旺開發公司所使用劉國佩、劉國娟、林淑珠等八個
    控管帳戶往來明細部分轉帳傳票、劉國佩等控管帳戶取款憑
    條計一五七張（中國信託忠孝分行六十五張、世華銀行松山
    分行三十四張、營業部三十二張、建成分行二十六張）、法
    務部調查局鑑定報告、鑑定明細表各二份、被告丙○○切結
    提供力晶股票承諾書、王文娟所製東旺開發案處理流程報告
    、華夏租賃公司內部專案查核報告書、東旺開發本金、利息
    退票紀錄等各一份足稽，為其主要論據。訊據被告丙○○、
    乙○○均堅詞否認有右揭詐欺、偽造文書犯行，被告丙○○
    辯稱：華夏租賃公司於貸款前已對東旺開發公司營運情形、
    每年租金收入之財務狀況、貸款用途、抵押物之租賃情形等
    做過充分徵信，再經該公司董事會核准貸款，租賃權拋棄書
    非伊所提出，其間東旺開發公司亦未提供任何不實資料，使
    華夏租賃公司陷於錯誤。核貸案係依華夏租賃公司專業判斷
    核貸，撥款方式係由契約當事人在荷蘭銀行臺北分行設立共
    同帳戶，由華夏租賃公司將美金匯入荷商荷蘭銀行共同帳戶
    後轉為定存，以定存美金向銀行質借同值臺幣，銀行撥入共
    同帳戶後，再經華夏租賃公司總經理程政傑同意後提出，匯
    入劉國娟等八個控管帳戶，由伊進行股票交易，此均經雙方
    同意。控管帳戶之印鑑章，係由華夏租賃公司刻製變更印鑑
    後保管使用，伊僅掌有控管帳戶之存摺，操作買賣股票時，
    東旺開發公司需將交易紀錄傳真至華夏租賃公司，控管戶之
    提款係由被告乙○○持提款單據至華夏租賃公司蓋用印鑑章
    後，始提出款項供作購買股票資金，貸款期間伊除最後一期
    外均有按期繳交利息，嗣因伊操作股票失利，致無法於貸款
    屆期後清償本金，伊並無詐欺、偽造文書犯行等語；被告乙
    ○○辯稱：伊並未參與貸款前之洽商、訂約事宜，租賃權拋
    棄書非東旺開發公司所出具，伊亦未曾持交華夏租賃公司翁
    榮堂，本件授信案件於撥款後，伊因任職東旺開發公司秘書
    之故，受被告丙○○之命將買賣股票資料傳真予華夏租賃公
    司之承辦人王文娟，並至華夏租賃公司辦理用印、股票設質
    及匯款等工作，並未與被告丙○○共同詐欺、偽造文書等語
    。經查：
  (一)本件授信案件係於八十六年五、六月間，經由時任中興電工
    公司總經理江義福引介被告丙○○與時任華夏租賃公司董事
    長李鎮海（同時兼任中興電工董事長，業於九十年二月九日
    死亡）、總經理程政傑，共同洽談貸款事宜，為規避國內有
    關銀行法規、公司法營業項目之限制，雙方約定以在英屬維
    京群島登記之華夏維京公司及東旺維京公司為契約當事人，
    實則資金之提供人為華夏租賃公司，借貸人為東旺開發公司
    等情，業據被告丙○○供明在卷，並有證人李鎮海於調查局
    屢次詢問之證詞、證人即華夏租賃公司總經理程政傑於偵審
    中之證詞，證人即華夏租賃公司副總經理簡明吉於本院審理
    時之證詞、證人江義福於本院審理中之證詞足稽，並有卷附
    財團法人金融聯合徵信中心華夏租賃公司登記資訊表、東旺
    開發公司章程、公司執照、營利事業登記證、TAMFORD
    DEVELOPMENTS  LIMITED公司文件、HWA-HSAI(BVI)CORPORAT
    ION與TAMFORD DEVELOPMENTS LIMITED間之定期放款契約書
    （編號：Ｂ九七一八）可按。
  (二)本件授信案契約雙方設定之放款金額及條件為，放貸美金一
    千四百八十七萬元（扣除百分之一之財務顧問費，實貸得美
    金一千四百七十二萬一千三百元）等值之新台幣（約四億元
    ），供作東旺開發公司買賣股票之資金，撥款條件由華夏租
    賃公司擬具，為前揭美金需存入華夏租賃公司推薦之荷商荷
    蘭銀行開立共同美金存款帳戶（戶名為TAMFORD，帳號：0
    000000號），轉為定期存款後再向銀行質借等值臺幣
    ，所質借之臺幣，撥款入共同帳戶內（東旺開發、華夏租賃
    公司共同帳戶，帳號0000000號），共同帳戶款項提
    領均需經過華夏租賃公司總經理用印同意，被告丙○○即東
    旺開發公司於撥款後，將所購入之股票全數回質予華夏租賃
    公司供作貸款之擔保，並由東旺開發公司提供座落於臺北市
    ○○○路四段八十九號七樓之四之房屋及臺北市○○區○○
    段一小段六六三號土地設定第二順位抵押權，以供前揭擔保
    設質之股票市價下跌達原貸款總額百分之八十五時，補足款
    之擔保品，資金運用控管部分則由東旺開發公司提出由劉國
    佩、劉國娟、林淑珠分別於世華商業銀行營業部、建成分行
    、松山分行及中國信託商業銀行忠孝分行所開立之八個證券
    交易活期存款帳戶即控管帳戶之印鑑章予華夏租賃公司保管
    ，雙方約定於日後股票買賣時，東旺開發公司應將買賣股票
    情形傳真予華夏租賃公司，所購入股票設質、交割款項之撥
    付，由東旺開發公司、華夏租賃公司派人共同處理各節，為
    被告丙○○所不否認，並有證人即華夏租賃公司總經理程政
    傑於調查局詢問時所證：「東旺開發公司主要貸款資金用途
    係作為買賣股票投資之用，所以本公司要求其所購買之股票
    於交割完成後應設質押予本公司，本公司租約行政部負責每
    天統計股票買賣交易情形及股票現值、各人頭（即前揭控管
    帳戶）銀行戶總餘額是否低於新台幣四億元；又當股票市價
    下跌達原價值百分之八十五時，應立刻補足。為執行控管，
    雙方在荷商荷蘭銀行臺北分行成立一個共同帳戶（按應係三
    個之誤），本公司撥款係由此帳戶轉匯至東旺公司指定之人
    頭戶以支應購買股票之交割款，東旺公司售出股票後，應將
    交割款項匯回荷蘭銀行之共同帳戶」、「遂通過決議，將本
    公司控管之方式變更為東旺公司保管集保及銀行存摺，本公
    司保管印鑑」、「本案貸款係以股票質押為主，不動產擔保
    只是加強擔保，保障客戶在股票漲跌之間所造成質押股票之
    損失。」等語（見八十九年偵字第二○六五號卷第十五、十
    六頁）。證人即華夏租賃公司副總經理簡明吉於調查局詢問
    時證稱：「本公司經於八十六年七月三十一日提報董事會同
    意核貸，其動撥條件為，東旺開發公司提供臺北市○○○路
    ○段八十九號七樓約三百七十九坪房屋及持分土地設定第二
    順位抵押權，當時本公司有請鑑價公司餘值為六千四百萬元
    ，貸放八成即五千一百萬元；於動撥前發現東旺開發公司主
    要貸款資金用途係作為買賣股票投資之用，所以本公司要求
    其所購買之股票於交割完成後應設質押予本公司，本公司租
    約行政部負責每天統計股票買賣交易情形及股票現值、各人
    頭銀行戶總餘額是否低於新台幣四億元；又當股票市價下跌
    達原價值百分之八十五時，應立刻補足。為執行控管，雙方
    在荷商荷蘭銀行臺北分行成立一個共同帳戶，本公司撥款係
    由此帳戶轉匯至東旺開發公司指定之人頭戶（按指八個控管
    帳戶）以支應購買股票之交割款，東旺開發公司售出股票後
    ，應將交割款項匯回荷商荷蘭銀行共同帳戶。本公司另要求
    東旺開發公司須將買賣股票之人頭戶之證券存摺、銀行存摺
    及印鑑交本公司保管，．．。以上均是在融資動撥前規劃的
    流程。」、「本案於動撥前才瞭解，東旺開發公司並未依規
    定，事先有股票可當質押，而是以核撥之貸款買股票作為擔
    保品質押，所以華夏租賃公司於動撥前，才會製訂前述雙方
    在荷商荷蘭銀行成立兩個（按實際上為三個應係記憶錯誤所
    致）共同帳戶，經東旺開發公司購買股票後，由本公司核撥
    貸款。並在東旺開發公司售出股票後，應將交割款項匯回荷
    商荷蘭銀行共同帳戶。該核撥款項額度多寡係由東旺開發公
    司買賣股票後傳真明細至本公司租約行政部門襄理王文娟，
    由王女及承辦人翁榮堂共同核算交易金額後，簽報予我及總
    經理程政傑同意，始予以撥款。」等語（見同上偵卷第二十
    、二十一頁），證人即華夏租賃公司本件授信案之經辦人翁
    榮堂於調查局詢問時證稱：「東旺開發公司申貸案係由本司
    副總經理簡明吉交給我評估的案件，因其中有一項是以股票
    做十足擔保，所以我認為雖然其他徵信條件很差，但仍有承
    作的空間，所以簽報董事會，董事會核准後，依核准條件與
    東旺開發公司簽約、對保及撥款。事後發現東旺開發公司無
    法配合本公司為了確保債權的要求，本公司經過兩次的業務
    會議，與會者有董事長李鎮海、總經理程政傑、副總經理簡
    明吉，管理部協理王忠斌，租約行政部王文娟以及我本人，
    會中業務部及租約行政部皆表達該申貸案不應繼續承作，應
    研商將該筆放款收回的意見，最後擬出二套方案，一為印鑑
    、存摺均由本公司保管，客戶提出印鑑由本公司保管，存摺
    東旺開發公司保管，董事長李鎮海在會中表示租賃公司業務
    拓展不易，而承作的意見，李鎮海仍依專業認知裁示按照客
    戶提出之方案，印鑑由本公司保管，存摺由東旺公司保管，
    繼續承作此申貸案，我們也只有依決策者執行業務。」等語
    （同上偵卷第三十三頁）可證，核與卷附華夏租賃公司管理
    處協理王忠斌業務上所製作之「東旺開發案報告（見八十八
    年度他字第二六三二號卷第七十至七十二頁）」、承辦人王
    文娟於八十八年四月十九日職務上所製作「東旺開發案、管
    理處租約行政部處理流程」報告（下稱華夏租賃公司處理流
    程報告，見同上他卷第八十三至八十七頁）所載，華夏租賃
    公司為辦理東旺開投公司股票質押在元大證券大同分公司、
    甲○證券松山分公司、長鴻證券及鼎康證券四家證券商開立
    集保戶及銀行戶，同時於撥款前經由董事長李鎮海招集內部
    會議研議後，同意本件授信案件由東旺開發公司以貸款購入
    上市、上櫃公司股票設質之方式為擔保，並同意東旺開發公
    司保管控管帳戶之存摺、華夏租賃公司僅保管控管帳戶之印
    鑑章等情相符。本件授信案之擔保物提供、設質方式內容，
    復有撥款前（八十六年九月八日、十一日），由被告丙○○
    提供前揭房地設定最高限額抵押權一億五千萬元之第二順位
    抵押予華夏租賃公司之他項權利設定案件、他項權利證明書
    、抵押權設定契約書，本件授信契約當事人，業經辦妥於荷
    商荷蘭銀行開設需經華夏租賃公司同意始得提款帳號為00
    00000號（戶名TOMF ORD、美金活期存款帳戶)、00
    00000號（臺幣活期存款帳戶）、0000000號（
    ＤＢＵ臺幣支存帳戶）三個共同帳戶之荷商荷蘭銀行八十九
    年七月十五日八九荷銀字第一六六號函及所附開戶資料，控
    管戶劉國娟、劉國佩世華銀行建成分行帳戶於八十六年八月
    六日、九月八日變更印鑑之世華銀行建成分行九十二年七月
    四日九十一世建成字第○一六八號函、華夏租賃公司所提出
    （以下詳見附件三十六卷目錄表附件十五以下）之撥款申請
    書、八十六年七月三十一日暨業務審查決議及董事會提案報
    核表、八十六年九月五日買進股票申請撥款、八十六年九月
    十七日申請退回天剛資訊一百張股票、八十七年一月二十日
    提領天剛資訊五百張股票供客戶參與除權等簽呈、配合辦理
    股票設質之證券公司及銀行開戶資料、集保存摺及銀行存摺
    影本、股票買賣情形統計表、股票買賣對帳單等在卷足資佐
    證。
  (三)被告丙○○與華夏租賃公司總經理程政傑所簽訂HWA-HSAI(B
    VI)CORPORATION、TA MFORD DEVELOPMENTS LIMITED之定期
    放款契約書（編號：Ｂ九七一八，下稱定期放款契約書）中
    載：「緣乙方（指東旺維京公司）為籌措營運資金向甲方（
    華夏租賃公司）借貸」、於第一節總則第一條授信條件、第
    五項動撥方式：「除本契約另有約定從其約定外，本授信於
    本契約第一條第六項之擔保物設定質權手續完備後動用。」
    、第六項載明「（二）乙方應提供價值不低於撥款金額之三
    分之四倍之甲方可接受之上市公司股票或債券基金受益憑證
    設質給甲方或其指定之第三人華夏租賃股份有限公司。」等
    約定，似應認為本件授信案件之貸款被告丙○○需在公司營
    運資金範圍內使用，且應在東旺維京提供五億三千餘萬元等
    質之股票或債券基金受益憑證設質予華夏租賃公司後始得動
    發貸款金額，與前項實際授信目的、條件即「供作東旺開發
    公司買賣股票之資金」、「被告丙○○即東旺開發公司同意
    於撥款後將所購入之股票全數回質予華夏租賃公司供作貸款
    之擔保」等不同，惟據前項所列證人程政傑、簡明吉、翁榮
    堂之證詞及論述，及證人即實際執行契約華夏租賃公司承辦
    人王文娟於調查局詢問時所證：「東旺案係由華夏維京ＢＶ
    Ｉ子公司與東旺開發之ＢＶＩ子公司之間之融資行為，該案
    係先經本公司業務部接案並作授信調查，提出徵信報告送經
    公司董事會決議核貸後，本租約行政部以開始參與合約之製
    作。東旺ＢＶＩ申貸案因有提出不動產抵押及股票設質，本
    部門亦須會同業務部門辦理股票質押及股票設質，本部門亦
    須會同業務部門辦理股票質押及不動產設定之行政工作。該
    案撥款後東旺公司經由共同帳戶提款買賣股票，本部亦須配
    合東旺公司確認每日證券戶每日成交股票及成交金額之確認
    ，及辦理股票之設質、解質等行政作為。」（見同上卷等一
    一八頁）等語，參諸前揭華夏租賃公司處理流程報告內容，
    足徵此一定期放款契約書中有關貸款使用目的、動撥條件及
    擔保物設質之約定，僅係表面文章，並未經雙方遵守。起訴
    書載：「丙○○為籌措資金買賣股票，明知其經營之東旺開
    發公司營業項目並無買賣股票一項，且公司自成立以來，除
    位於臺北市○○○路○段八十七號七樓房地（以下簡稱系爭
    房地）之不動產可供出租外，並無其他價值之資產，亦無正
    常營業以獲利，致公司連年鉅額虧損，並無償債能力，竟意
    圖為自己不法之所有，以『投資不動產開發及其他投資所需
    之營運週轉金』為名，佯與華夏租賃公司訂立放款契約，使
    華夏租賃公司陷於錯誤」等內容，並據此認定被告丙○○等
    自申請貸款時起即有不法意圖，顯係受定期放款契約書文字
    之誤導，未詳閱證人之證詞及查明卷內實際核貸執行文件內
    容，所致之誤會。綜上，本件授信案件核撥前華夏租賃公司
    各主要負責人對於被告丙○○貸款之目的係供作購買股票已
    經明瞭，且經內部專案會議議決放款之主要擔保品為購入股
    票後以股票回質予華夏租賃公司，放款後資金運用之控管係
    以華夏租賃公司掌有控管帳戶之印鑑章方式為，故難認被告
    丙○○在華夏租賃公司撥款前有何故意隱匿資金用途施用詐
    術行為，亦未見華夏租賃公司有何陷於錯誤之情形；本件授
    信案之主要擔保品為被告丙○○以所貸得股票回質於華夏租
    賃公司，故是否核貸取決於此，被告丙○○、貸款擔保人即
    劉國佩、劉國娟、林淑珠等人之資力及東旺開發公司之營運
    收入，即非准否核貸之要件，此考華夏租賃公司事前所作業
    務審查決議及董事會提案報核表中提及經辦單位擬予同意承
    作之主要理由，為保證人提供位於臺北市○○○路○段八十
    七號建物設定第二順位抵押權，並提供四億元等值，上市公
    司股票或債券基金受益憑證，設質予華夏租賃公司供作擔保
    ，因認承作風險性較低，債權應可確保等內容已明，故東旺
    開發公司每年是否有五百萬元之租金收入、營運是否虧損均
    非足以影響本件授信案件核准之要件，況被告丙○○所提出
    之東旺開發股份有限公司會計師查核報告所載有關租金收入
    之內容，亦無證據證明係屬虛偽者，就此被告丙○○難認有
    施用詐術行為，華夏租賃公司亦未因此而陷於錯誤。檢察官
    上訴意旨雖以: 依卷附東旺公司營利事業所得稅結算申報書
    、資產負債表之記載可得知，東旺開發公司八十二年之年之
    租金收入只有3,076,190元，八十三年之租金收入亦只有
    3,980,951元，均未達5百萬元，其八十六年後更無租金收入
    ，被告丙○○未據實以告，向華夏租賃公司訛稱每年租金收
    入五百萬元，使華夏租賃公司陷於錯，且其八十二年、八十
    三年及八十五年之營業收入均為零，且被告丙○○於原審審
    理中自承其負債之總額，都維持在平均1億7千萬元左右，相
    較於其他租金收入、營業淨值及東旺開發公司資本額，東旺
    開發公司顯然無支付能力，更無能力清償該4億元等值之美
    金貸款各情，可見被告等於申辦本件貸款之初已明知東旺開
    發公司無支付能力，明顯有為自己或他人不法所有之意圖，
    且有施用詐術之行為云云。然上訴意旨所指關於東旺公司之
    租金收入、營運收入、資產負債等因素，在客觀上均非徵信
    時無法查考之事，公訴人復為能提出被告丙○○於華夏公司
    徵信時，客觀上有何積極詐術之施用導致華夏公司於徵信時
    ，就上開事項陷於錯誤或無法查核之證據，其上開所指自不
    足為被告不利之認定。
  (四)本件授信案之主要擔保為被告丙○○必須將購入之股票回質
    予華夏租賃公司，就此業已詳述如前，為確實控管被告丙○
    ○履行協議，達到債權之確保，華夏租賃公司在撥款前後，
    由董事長李鎮海召集該公司總經理程政傑、副總經理簡明吉
    及承辦協理翁榮堂、王文娟，就控管方式，開過多次主管會
    議，其間本件放款回質控管方式原始設計、變更過程及事後
    作成最終決議，均詳載於華夏租賃公司處理流程報告中，茲
    節略內容如下：
   １原來操作之模式：東旺開發公司控管帳戶之印鑑章及存摺
     均需由華夏租賃公司保管；限制東旺開發公司購買股票種
     類僅限於上市公司股票，並需全數設質予華夏租賃公司；
     東旺開投公司不得以融資方式購買股票；八十六年九月一
     日開立三家券商六個控管帳戶。
   ２實際操作之模式：東旺開發公司保管集保及銀行戶（即控
     管帳戶）存摺，華夏租賃公司保管前揭帳戶之印鑑章；東
     旺開發公司亦可購買上櫃公司股票設質予華夏租賃公司；
     東旺開發公司購買股票得採融資方式然金額不得超過二千
     萬元（八十六年九月十八日左右決定）；八十六年九月二
     十四日再增加一家券商二個控管戶總計為八個控管戶。
    華夏租賃公司此一控管模式造成之實質影響王文娟在同份報
    告中陳稱：「（三）控管困難：(一)當東旺開發公司以融資方
    式買進股票時，本公司只有融資條，並無法辦理股票設質手
    續。(二)東旺開發公司並未將賣人頭戶股票所得款項匯入ＡＢ
    Ｎ（荷商荷蘭銀行）共同帳戶內。(三)本公司只保管人頭戶之
    印鑑，並未保管銀行存摺，實難掌握其金錢流向，東旺可利
    用改印鑑或人頭戶金融卡取款。．．。(四)當東旺開發賣出股
    票時，華夏租賃公司第二天需辦理解質，款項應由人頭戶進
    入ＡＢＮ之共同戶，以便控管，然東旺從未將交割款進入Ａ
    ＢＮ共同戶，存摺又在客戶手中，根本無法控管資金流向。
    」。該公司內部專案查核報告中亦載明：「（五）造成影響
    力：１由於券商人頭帳戶為東旺開發公司提供，並同意由其
    保管人頭戶銀行存摺及集保存摺，完全喪失主控權，致使本
    公司：(一)管理處租約行政人員已無法控管股票之設質及每日
    統計股票現值。(二)業務部人員無法每天核對共同帳戶，各證
    券銀行戶餘額及股票現值是否不低於ＮＴ＄四八○○○○仟
    元」。華夏租賃公司就前揭實際操作之控管方式及其影響，
    證人程政傑於調查局詢問時亦證稱：「這些與當初貸款條件
    不合之改變。均經本公司召集董事長李鎮海、我、租約行政
    人員王文娟、前管理部協理王中斌、現任副總簡明吉等人開
    會討論，開會時租約行政人員王文娟、前管理部協理王中斌
    不同意此方案，但董事長李鎮海表示『不要將他人（指丙○
    ○）當賊看』，但在會前會時，我與王文娟、王中賦、簡明
    吉基本上不同意此方案，但後來在開會時礙於董事長之指示
    ，我不便提反對意見，遂通過決議，」等語（見八十九年偵
    字第二○六五號卷第十六頁）、證人簡明吉證稱：「惟上述
    條件均未履行，．．。後來李鎮海召集公司總經理程政傑、
    翁榮堂、王文娟、王忠斌（前管理部協理）、我等人，詢問
    我等對東旺公司申貸案的架構，最後李鎮海裁示：基於丙○
    ○本人在商場的實力且渠是江義福介紹的人，再加上該案可
    為公司創造不錯利潤，所以裁示核撥條件變更為東旺公司保
    管股票集保及銀行存摺並可自行運作，本公司僅保管印鑑。
    我們有要求盡量以上市股票為投資標的，但實際上本公司無
    法、完全掌控，且本公司先前並不同意東旺公司從事融資、
    融券買賣，但如前述所言，東旺公司所為本公司均無法先期
    瞭解掌控，雖然後來從東旺公司所傳真之股票交易明細得知
    東旺公司有從事融資、融券買賣，而我亦曾向李鎮海及程政
    傑反應，惟渠等表示為顧及丙○○顏面，同意東旺公司從事
    融資、融券買賣。」等語（見同上卷第二一頁）、證人翁榮
    堂於調查局詢問時再證稱：「本公司經過兩次的業務會議，
    與會者有董事長李鎮海、總經理程政傑、副總簡明吉，管理
    部協理王忠斌，租約行政部王文娟以及我本人，會中業務部
    及租約行政部皆表達該申貸案不應繼續承作，應研商將該筆
    放款收回的意見，最後擬出二套方案，一為印鑑、存摺均由
    本公司保管，客戶提出印鑑由本公司保管，存摺東旺公司保
    管，董事長李鎮海在會中表示租賃公司業務拓展不易，而承
    作的意見，李鎮海仍依專業認知裁示按照客戶提出之方案，
    印鑑由本公司保管，存摺由東旺公司保管，繼續承作此申貸
    案，我們也只有依決策者執行業務。」（見同上卷第三三頁
    ）、「東旺開發公司負責人亦循前述向李（鎮海）董事長陳
    情方式，由李董事長召集程總、簡副總、王忠斌、王文娟我
    等人開會，由他裁示放寬規定，准其買賣基金、上櫃股票、
    融資、融券等」（見同上卷第一二九頁）等語及王忠斌所製
    作東旺開發案報告中亦載明：「本案造成損失之關鍵在於董
    事會所核據條件因對方要求變更擔保品相關條件。而在探討
    變更之過程前經多次會議討論，由於本人自始即不認同本案
    ，因此多次討論變更條件之會議均未邀本人參照。」等字樣
    （見八十八年他字第二六三二號卷第七一頁），可證本件授
    信案件之擔保品提供、設質控管方式係在華夏租賃公司董事
    會中經多次討論而成，衡之前揭證人即華夏租賃公司總經理
    以下各級人員之證詞，足認對於將控管帳戶存摺由被告丙○
    ○保管、准許被告丙○○以融資、融券購買股票等措施，將
    造成無法掌控被告丙○○出進出股之資金流向、允許融資、
    融券買賣股票亦將完全瓦解原約以購買股票質押供作擔保之
    設計等負面影響均曾加以討論，否則渠等豈有一再表示反對
    意見之理由，既華夏租賃公司各級主管就前揭控管方式所生
    之影響均已知之甚明，且於各次會議中向董事長李鎮海表達
    ，惟渠等仍在董事長李鎮海之裁示下同意放寬原約定之控管
    條件，自難認此有何陷於錯誤之情形。
  (五)證人翁榮堂於調查局詢問時雖證稱：「一般放款案件對於不
    動產擔保品，如係有承租戶，均會要求承租戶出具租賃權拋
    棄書，以確保債權，本案確有一份長鴻證券公司所出具之租
    賃權拋棄書，該拋棄書在我印象中係由東旺公司負責人丙○
    ○的秘書郭小姐連同合約書等文件一同送至本公司業務部。
    」、「八十六年八月五日東旺公司董事長秘書乙○○陪同劉
    國娟、劉國佩、林淑珠等三人來本公司辦理貸款對保時」、
    「於對保後數日（對保日為八十六年八月五日）因本公司要
    求，由乙○○本人親自攜帶長鴻證券租賃權拋棄前來本公司
    交付給本人，我再將之交予本公司租約行政部王文娟保管」
    云云（見八十九年度偵字第二○五六號卷第一五○頁），於
    偵查中則證稱：（問提示租賃權拋棄書是何人員給你的？）
    這一張是我公司製作內容完畢後由我交給東旺乙○○，由東
    旺公司簽章的，而東旺簽章後，才交回華夏公司的但這一份
    是何人交返華夏的我記不清楚了。但我可確定我若接到後，
    我一定會交給租賃處的。」、「（問提示翁榮堂於調查局筆
    錄為何今天所言和調查局筆錄所言不同？）我以為到調查局
    時是擔任證人，我才說是由乙○○親自交返給我的拋棄書的
    ，那是直覺反應。」、「簽契約之時沒提到這點，因為我們
    有選擇撥款不撥款，我們是撥款前一定要有之文件是口頭說
    的，契約上是沒有寫，這不是要件，只是我們以前有這習慣
    ，但也有要不到切結書的。」（見八十九年偵字第一五○六
    二號卷第二○二頁）、「所以由租賃部打租約拋棄切結書我
    交給東旺，約乙○○去找長鴻用印再交回是九月二日完成，
    所以應該在九月二日前完成，九月四日交回，交回時印章就
    蓋好」（見八十九年偵字第二○六五號卷第二一九頁）云云
    ，再於原審審理時結證稱：「（問你如何聯絡東旺開發公司
    何人交租賃權拋棄書的經過？）我們在董事會核准案件後會
    準備一個簽約對保的所需文件明細表給租約行政部準備，當
    我把明細表交給租約行政部的時候，租約行政部的法務，發
    現本案不動產擔保品有承租人，因此要求東旺開發公司提供
    租賃權拋棄書，我就通知東旺開發公司乙○○請東旺開發公
    司準備租賃權拋棄書，我還跟乙○○解釋，一般租賃權先於
    抵押權的不動產擔保品都要準備租賃權拋棄書，如果沒有這
    個文件，華夏公司無法撥款，故請其於撥款前準備妥交給本
    公司，因此乙○○在撥款前將該租賃權拋棄書交給本公司」
    云云，然從證人翁榮堂前揭證詞觀之，其就租賃權拋書是否
    係由被告乙○○所交付一事，先證稱係乙○○所交付，嗣又
    改口稱何人交返已不清楚，再於本院審理時確定係由被告乙
    ○○所交付，其證詞反覆，再參以所證租賃權拋棄書由被告
    乙○○交付之時間點先稱是在對保八月五日之後幾日，又證
    稱在租賃權拋棄書所載日期九月二日至同月四日間，及租賃
    權拋棄書是否為本件授信案放款之必要文件等節上均前後矛
    盾，所證各詞已有多處可疑。經核卷附被告丙○○於八十六
    年九月四日貸款前，為保證所提出申貸文件均為真正之證明
    書載：「茲證明本公司提供貴公司董事會決議書、公司章程
    、證照、董事名冊及其他營業許可等文件之影本與正本無誤
    」等內容觀之，顯見華夏租賃公司在貸款前已注意到被告丙
    ○○申請貸款之各項文件需由其保證為真正之事，若確如證
    人翁榮堂於本院審理時所證，此一租賃權拋棄書為是否核貸
    之關鍵，且係該公司法務要求提出者，則豈有不在被告乙○
    ○提出後作成正式收受之紀錄文件，並於貸款核撥前，與前
    揭證明書一般要求被告出具確為真正之證明書，且查卷內華
    夏租公司所提出本件授信案件之業務審查決議及董事會提案
    報核表、放款合約書及撥款資料中均無對租賃權拋棄書是否
    確由承租人長鴻證券公司提出之徵信資料，顯見證人翁榮堂
    所述決定准否核貸之重要文件，華夏租賃公司竟未為任何徵
    信動作。原審審理時經質之證人翁榮堂陳稱：「（問檢察官
    提示租賃權拋棄書問你何人交給你的，你的陳述說：何人交
    給華夏租賃公司記不清楚，檢察官又繼續問你，提示調查局
    筆錄問你為何說法不一樣，你說調查局因為你是證人才講是
    乙○○交回的那是直覺的反應，為何在檢察官那邊說不記得
    了？）（按於回答前沈默許久）我不曉得為何會這樣講。」
    等語，其情虛之處益明，故證人翁榮堂就租賃權拋棄書有關
    證詞內容難認與事實相符，所證不能採為不利被告等之證據
    ，檢察官提出卷附偽造長鴻證券公司租賃拋棄書、華夏租賃
    公司致長鴻證券公司函、長鴻證券公司回函等雖足證租賃權
    拋棄書係偽造者，惟尚無證據證明係由被告丙○○、乙○○
    所偽造及行使，此部分犯行犯罪嫌疑尚屬不足；衡之前述各
    項論述，知東旺開發公司提供座落於臺北市○○○路○段八
    十九號七樓之四約之房屋及臺北市○○區○○段一小段六六
    三號土地設定第二順位抵押權，以供前揭擔保設質之股票市
    價下跌達原貸款總額百分之八十五時，補足款之擔保品，況
    此一土地、房屋經鑑定後第二順位抵押權之價值僅有六千四
    百四十八萬七千元，此有泛亞不動產鑑定報告書在卷足稽，
    僅約為本件貸款總金額之八分之一，本件信用貸款之主要擔
    保品為貸款後被告丙○○購入股票回質予華夏租賃公司，均
    詳論如前，故此一租賃權拋棄書之有無，亦非造成華夏租賃
    公司陷於錯誤之因素。
  (六)東旺開發公司經劉國佩、劉國娟、林淑珠同意後分別以渠等
    在世華商業銀行營業部、建成分行、松山分行及中國信託商
    業銀行忠孝分行所開立之八個證券交易活期存款帳戶，供作
    本件授信案件之股票交易之控管戶，其中劉國娟、劉國佩世
    華銀行建成分行帳戶於八十六年八月六日、九月八日變更印
    鑑、劉國佩中國信託忠孝分行帳戶於八十六年八月五日變更
    印鑑、世華銀行營業部帳戶於八十六年九月十五日啟用、林
    淑珠世華銀行營業部帳戶於八十六年九月十五日啟用、中國
    信託忠孝分行帳戶於八十六年九月十五日印鑑變更（以上控
    管戶變更印鑑者均係舊有帳戶），均經證人即經銀行承辦人
    張雅惠、陳建興、黃慧玲於調查局詢問時證述明確，並有卷
    附印鑑卡、印鑑變更申請書及世華銀行建成分行九十二年七
    月四日九十一世建成字第○一六八號函足考。起訴書犯罪事
    實欄竟載：被告等「自行以先前另行偽刻之另一套劉國佩等
    人頭戶印鑑指示被告乙○○提款轉匯至其他東旺開發公司股
    東被告丙○○或簡壽美及非該公司股東之郭玲玲、乙○○、
    郭簡惠美等人名下帳戶使用，將控管帳戶中之款項逐步挪用
    殆盡，足生損害於華夏租賃公司及他人。」，並於證據並所
    犯法條欄中，認被告等此一行為涉連續犯刑法第二百十七條
    、第二百十六條、第二百十條之偽造印章、印文及行使偽造
    私文書罪嫌云云。惟按刑法之偽造印章罪，係指無製造權之
    人，擅自刊刻他人名義之印章而言；而偽造文書，以無制作
    權之人冒用他人名義而制作該文書為必要，已詳如前述。本
    件起書所載之事實，認被告丙○○、乙○○先前自行刻製控
    管戶之印章，並進而將控管戶內之款項提領、匯出，果如此
    ，則被告等是否構成犯罪，應視其刻製控管帳戶之印章，是
    否經過劉國佩、劉國娟及林淑珠之同意或授權為斷，卷查劉
    國娟為被告丙○○之配偶、劉國佩為劉國娟之妹，林淑珠為
    被告所提供之帳戶，三人均於本件授信案前後，同意開戶或
    變更印鑑章供作本件授信案之撥款控管帳戶使用，已證述如
    前，檢察官並未舉出證明被告丙○○等有未經渠等同意下即
    偽造印章、印文而填載提款、匯款單據之證據，被告等在前
    揭授權範圍內使用控管戶之印章、印文於各次提款、匯款時
    蓋用於取款憑條、單據上，所為均難認未經授權或已逾授權
    目的，故縱有如起訴書所載事實，因與偽造印章、印文及偽
    造文書之犯罪構成要件不合，難認起訴書所載被告丙○○、
    乙○○此部分行為，已成立偽造文書等犯罪，核先敘明；次
    按證人之個人意見或推測之詞，除以實際經驗為基礎者外，
    不得作為證據，刑事訴訟法第一百六十條定有明文。證人簡
    明吉、王文娟等雖先後證稱：事後伊等研判，本案為被告等
    ，事先盜刻或盜蓋或以渠等事先蓋好之取款條方式，將控管
    帳戶之錢領走云云，證人王文娟於偵審中亦一再證稱：「八
    十六年十二月十一日之前印泥顏色較深並標明限匯至八個指
    定人頭戶的取款條係我所蓋印的，但印泥顏色較淺及未標明
    限匯至八個指定人頭戶的取款條確係非本公司所蓋印，至於
    八十六年十二月十一日之後印泥顏色與本公司印泥顏色類似
    的取款條，絕不是本公司所蓋印，但究係是何人所蓋印，我
    不知道。為了方便本公司控管，防止東旺開發公司逕行挪用
    款項，東旺開發公司若未在取款條上註記標明限匯至八個指
    定人頭戶，本公司絕不蓋印，況且東旺公司於八十六年十二
    月十一日之前帶來用印之取款條均有註記標明限匯至八個指
    定人頭戶，所以本公司才會蓋章；另八十六年十二月十一日
    之後，因東旺開發公司股票餘值大幅降低，故本公司內部決
    議，東旺開發公司拿取款條來用印，需再經業務部人員確認
    ，本公司才會用印，故其後東旺公司人頭帳戶取款憑條上之
    印鑑，我懷疑係該公司於刻製印鑑之初，即刻兩套一模一樣
    的印鑑，一套交本公司，一套留在該公司留存備用。」（見
    八十九年度偵字第二○六五號卷第一六○頁）、「經由我經
    手之東旺公司人頭戶至本公司用印提款確係至八十六年十二
    月十一日止，但為何超過該日期之後各人頭戶（按即控管帳
    戶）在沒有經我用印之情形下，仍有上述存提款動作，我確
    實不明白，另我曾於八十六年十二月二十七日至八十七年一
    月三日出國旅遊，但此期間本部門另兩位小姐亦無代用印情
    形。」（見八十九年度偵字第二○六五號卷第二五至三一頁
    ）、「因為沒有存摺所以無法對帳，到十二月十一日以後就
    沒再來用印過。」（見八十九年度偵字第一五○六二號卷第
    二○二至二○九頁）、「被告要使用人頭戶的帳戶錢，要跟
    我取用印，就我個人記憶被告跟我要用印，八十六年十一月
    以後因為被告大量賣股票，要不到銀行存摺明細以後，公司
    規定業務部門跟我們部門一起控管用印，所以那時開始有用
    印登記簿，到八十六年十二月十一日為止，就沒有再用印。
    」（見本院九十二年度五月二日本院訊問筆錄）云云，若果
    證人簡明吉、王文娟前揭推測有關被告丙○○等人於交付控
    管帳戶印鑑章前已先蓋在空白取款條以備日後提款之用或另
    預先刻製同款式之印鑑章，於華夏租賃公司拒絕用印時再蓋
    用於取款憑條上盜領款項等情有一屬實，則依邏輯推論，調
    取八十六年十二月十一日（即華夏租賃公司停止用印日）後
    之控管帳戶之取款憑條，與華夏租賃公司持有控管帳戶印鑑
    章鑑定比對，於假設被告於交付控管帳戶印鑑章前已先蓋用
    空白取款憑條之情形下，其結果應為八十六年十二月十一日
    以後控管帳戶所使用之取款憑條應無印紋不符之情形；反之
    被告另行刻製同款式之印鑑章留存事後使用之情形，其結果
    應為八十六年十二月十一日以後所使用之取款憑條，全部印
    紋均與華夏租賃公司所持有之印章印紋不符始為合理。惟查
    ，法務部調查局於偵查中將華夏租賃公司持有之控管帳戶印
    鑑章、調取各該銀行於八十六年九月至八十七年四月間之取
    款憑條經抽樣鑑定結果為：
    １「送鑑資料及分類「送鑑資料及分類：一、附件（甲）中
    國信託商業銀行忠孝分行Ａ組取款憑條計七十張：其中存戶
    為「劉國佩」之四十張取款憑條上所蓋『劉國佩』印文編為
    甲─Ａ─１類鑑定資料（由於檢品數量甚多，僅採其中取款
    憑條右下角編號Ａ３７、Ａ３８、Ａ４０、Ａ３９、Ａ５２
    、Ａ５４、Ａ５０、Ａ５１、Ａ５３、Ａ５５、Ａ５６、Ａ
    ５７、Ａ５８、Ａ５９、Ａ１９、Ａ６１、Ａ６２、Ａ６３
    、Ａ６４、Ａ６５、Ａ６６、Ａ６７、Ａ６８、Ａ６９、Ａ
    ７０等二十五枚印文為受驗檢品）、其中存戶為「林淑珠」
    之三十張取款憑條上所蓋『林淑珠』印文編為甲─Ａ─２類
    鑑定資料（採其中編號Ａ２、Ａ３、Ａ４、Ａ１３、Ａ１４
    、Ａ１５、Ａ１６、Ａ１７、Ａ１８、Ａ２０、Ａ２１、Ａ
    ２４、Ａ２５、Ａ２６、Ａ２７、Ａ２８、Ａ２９、Ａ３０
    、Ａ３１等十九枚印文為受驗檢品）。二、附件（甲）中國
    信託商業銀行忠孝分行Ｂ組取款憑條計二十一張；其中存戶
    為「劉國佩」之十五張取款憑條上所蓋『劉國佩』印文編為
    甲─Ｂ─１類鑑定資料、其中存戶為「林淑珠」之六張取款
    憑條上所蓋『林淑珠』印文編為甲─Ｂ─２類鑑定資料。三
    、附件（乙）世華銀行松山分行Ａ組取款憑條計二十四張；
    其中存戶為「劉國佩」之十八張取款憑條上所蓋『劉國佩』
    印文編為乙─Ａ─１類鑑定資料（採憑條右下角編號Ａ５、
    Ａ６、Ａ９、Ａ１０、Ａ１１、Ａ１２、Ａ１３、Ａ１４、
    Ａ１５、Ａ１６、Ａ１７、Ａ１８等十二枚印文為受驗檢品
    ）、其中存戶為「林淑珠」之六張取款憑條上所蓋『林淑珠
    』印文編號為乙─Ａ─２類鑑定資料。四、附件（乙）世華
    銀行松山分行Ｂ組取款憑條計十六張；其中存戶為「劉國佩
    」之七張取款憑條上所蓋『劉國佩』印文編為乙─Ｂ─１類
    鑑定資料、其中存戶為「林淑珠」之九張取款憑條上所蓋『
    林淑珠』印文編號為乙─Ｂ─２類鑑定資料。五、「劉國佩
    」、「林淑珠」印章實物各乙枚、印泥乙盒；以印章沾泥所
    蓋之印文分別為丙、丁類鑑定資料。」。「鑑定結果：一、
    甲─Ａ、乙─Ａ、丙、丁等類印文之印色反應相似。二、甲
    ─Ｂ、乙─Ｂ等類印文之印色反應與甲─Ａ、乙─Ａ、丙、
    丁等類印文不符，非同一印泥所蓋印。三、甲─Ａ─１類印
    文與丙類印文紋線相符；甲─Ａ─２類印文與丁類印文紋線
    相符。四、乙─Ａ─１類印文與丙類印文紋線相符；乙─Ａ
     ─２類印文與丁類印文紋線相符。五、甲─Ｂ─１類印文
    中，憑條編號Ｂ１、Ｂ２、Ｂ４、Ｂ８等四印文與丙類印文
    紋線相符，Ｂ１０、Ｂ１１、Ｂ１２、Ｂ１３、Ｂ１４、Ｂ
    １５等六印文與丙類印文紋線不符，Ｂ３、Ｂ５、Ｂ６、Ｂ
    ７、Ｂ９等五印文因蓋印不清，紋線不清，歉難鑑定。六、
    甲─Ｂ─２類印文中，Ｂ１６、Ｂ１７、Ｂ１８、Ｂ２１等
    四印文與丁類印文紋線相符，Ｂ２０印文與丁類印文不符，
    Ｂ１９印文因蓋印不清，歉難鑑定。七、乙─Ｂ─１類印文
    中，Ｂ１印文與丙類印文紋線相符，Ｂ３、Ｂ４、Ｂ５、Ｂ
    ６、Ｂ７等五印文與丙類印文紋線不符，Ｂ２印文因印泥汙
    積，歉難鑑定。八、乙─Ｂ─２類印文中，Ｂ８、Ｂ９、Ｂ
    １０、Ｂ１１、Ｂ１４等五印文與丁類印文紋線相符，Ｂ１
    ２、Ｂ１３、Ｂ１５等三印文與丁類印文紋線不符，Ｂ１６
    印文因印泥汙積，歉難鑑定。」，此有法務部調查局八十九
    年六月二十九日八九陸二字第八九一三一○○八號鑑定通知
    書在原審卷可查；從上鑑定結果知：
    劉國佩中國信託忠孝分行控管帳戶在八十六年十二月十一
      日後之取款憑條印鑑章與華夏租賃公司所持有之原留印鑑
      章，有八十六年十二月十二日、十三日、十七日、十八日
      、十九日、二十日、二十二日、二十三日、二十四日、八
      十七年一月九日等十筆相符；有八十七年一月十四日、十
      九日、二十日、二十一日、二月十七日、二十一日、二月
      二十四日、三月二十日、二十一日、四月九日、四月九日
      等十一筆與原留印鑑紋線不符；劉國佩世華銀行松山分
      行控管帳戶在八十六年十二月十一日後之取款憑條印鑑章
      與華夏租賃公司所持有之原留印鑑章，有八十六年十二月
      十三、十五日、十七日、十八日、二十四日、三十一日、
      八十七年一月九日等七筆相符；有八十七年二月二十四日
      、三月二十日、三月二十一日、四月九日、四月九日等五
      筆不相符林淑珠中國信託忠孝分行控管帳戶在八十六年
      十二月十一日後之取款憑條印鑑章與華夏租賃公司所持有
      之原留印鑑章，有八十六年十二月十八日、十九日、二十
      日、二十二日、二十三日、八十七年一月五日、九日、十
      五日等八筆相符；無與原留印鑑紋線不符；世華銀行松山
      分行帳戶有八十六年十二月十二日、十三日、八十七年二
      月二十四日等三筆與原留印鑑相符，有十二月十八日、三
      十一日、八十七年三月二十日等三筆與原留印鑑紋線不符
      。
    ２「送鑑資料：一、世華銀行取款憑條九十二張（包含營業
    部五十一張，建成分行四十一張）；其中未註明限匯帳戶、
    取款日期在８６年１２月１１日以後及印文印色較淺之取款
    憑條編為甲類鑑定資料（經查符合上述條件者計五十八張，
    本處分於各取款憑條右下角予以編號自甲１至甲５８【甲９
    、甲１０、甲１１、甲１２、甲２２、甲２３、甲４７、甲
    ４８、甲４９、甲５０等十枚印文為印色較淺者】；其中甲
    １至甲３６為「劉國佩」印文，甲３７至甲５０為「林淑珠
    」印文，甲５１至甲５８為「劉國娟」印文），其餘三十四
    張取款憑條既無爭議，故將其編為乙類參對資料（本處於各
    取款憑條右下角予以編號自乙１至乙３４；其中乙１至乙１
    ６為「劉國佩」印文，乙１７至乙２５為「林淑珠」印文，
    乙２６至乙３４為「劉國娟」印文）。二、「劉國佩」、「
    林淑珠」、「劉國娟」印章實物各乙枚、印泥乙盒；以印章
    沾泥所蓋之印文分別為丙、丁、戊類鑑定資料。鑑定結果：
    一、有關「劉國佩」印文部分：除甲３、甲１０、甲１１、
    甲１４、甲１７、甲２２、甲２７、甲３１、甲３３等九印
    文因蓋印不清，無法鑑定外，其餘二十七枚印文均與丙類印
    文紋線相符。二、有關「林淑珠」印文部分：甲３７至甲４
    ６等十印文與丁類印文紋線相符，甲４８、甲４９、甲５０
    等三印文與丁類印文紋線不符，甲４７印文因紋線模糊，無
    法鑑定。三、有關「劉國娟」印文部分：甲５１至甲５８等
    八印文與戊類印文紋線大體均能疊合，但甲類八印文在相同
    部位有多處一致性之細微特徵（如印痕凸點、髒點、印文與
    印邊之連痕等），而戊類印文則無此現象；惟若再將不爭議
    之乙類九枚印文加入參對後，發現乙類印文亦有此相似之細
    微特徵，因此不排除甲與戊類印文仍有可能出於同一印章，
    而其間之細微特徵差異可能係蓋甲類印文時，印章沾附異物
    或印泥汙積所致。」，此有法務部調查局八十九年七月七日
    八九陸二字第八九一三○二四八號鑑定通知書在原審卷可按
    ，從上鑑定結果知：
    劉國佩世華銀行營業部控管帳戶在八十六年十二月十一日
      後之取款憑條印鑑章與華夏租賃公司所持有之原留印鑑章
      ，有八十六年十二月十六日、二十二日、二十三日、二十
      四日、八十七年一月七日等五筆相符，無不相符者；世華
      銀行建成分行控管帳戶在八十六年十二月十一日後之取款
      憑條印鑑章與華夏租賃公司所持有之原留印鑑章，有八十
      六年十二月十三日、十七日、十九日二十二日、八十七年
      一月九日、一月二十日、二月六日等六筆相符，無不相符
      者。劉國娟世華銀行建成分行控管帳戶在八十六年十二
      月十一日後之取款憑條印鑑章與華夏租賃公司所持有之原
      留印鑑章，有八十六年十二月十三日、十九日、二十日、
      八十七年一月二十日等四筆相符，無不相符者。林淑珠
      世華銀行營業部控管帳戶在八十六年十二月十一日後之取
      款憑條印鑑章與華夏租賃公司所持有之原留印鑑章，有八
      十六年十二月十九日、二十二日、二十三日等三筆與原留
      印鑑紋線不符。
    綜上鑑定結果，與前揭假設情況之邏輯演繹結果不合，此一
    鑑定即無法作為前揭證人推測之詞之佐證，證人王文娟、簡
    明吉前揭證詞所證內容已係推測，又乏合理之科學證據支持
    ，自不能作為認定被告丙○○有起訴書所載：「被告丙○○
    等另行刻製人頭戶印鑑私自提款使用等情」犯行之證據，故
    不能據此進一步推論，被告丙○○於本件授信案件申請前即
    有不法意圖。
 (七)檢察官上訴意旨復以：上述控管帳戶之取款憑條，經送往法
   務部調查局鑑定結果，在86年12月11日華夏租賃公司停止用
   印後之取款憑條，其上之印文有與華夏租賃公司原留印鑑紋
   線相符者，亦有不符者；或無「限匯」字樣之取款憑條，其
   上之印文與華夏租賃公司原留印鑑紋線相符者；甚有取款憑
   條之時間相隔月餘，在相同部位有多處一致性之細微特徵（
   如印痕凸點、髒點、印文與印邊之連痕等）之情形，適足以
   印證證人簡明吉證稱被告等人事先盜刻或盜蓋或以事先蓋好
   之取款憑條方式，將控管帳戶之錢領走等語；證人王文娟結
   證稱：東旺開發公司於刻製印鑑之初，即刻有2 套一模一樣
   的印鑑，一套交華夏租賃公司，一套自留該公司留存備用等
   語，確與事實相符，而證人簡明吉、王文娟所言既經由該科
   學之鑑定得到驗證，已非純屬證人之個人意見或推測之詞，
   原審不採自屬可議云云。然承上所述：上開送鑑之甲類八印
   文在相同部位有多處一致性之細微特徵（如印痕凸點、髒點
   、印文與印邊之連痕等），而戊類印文（即華夏公司保管之
   原印鑑所蓋印文）固無此現象；惟華夏公司不爭議之乙類九
   枚印文（即華夏公司承認由其保管之印鑑蓋之印文）加入參
   對後，發現乙類印文亦有此相似之細微特徵，由是可知，調
   察局鑑定結果相吻合之印文，其真正應無疑義，即調查局鑑
   定有不完全吻合之情形，亦不能排除有用印時受其他客觀因
   素之影響產生些微差異，故如無其他積極證據補強，猶難遽
   為不利之認定，況證人王文娟於原審審理實亦證稱：東旺公
   司前往用印，有用印登記簿等語（見原審92年5月2日審理筆
   錄），如其所述屬實，則上述取款之用印簿一經提出，用印
   過程即一目瞭然，惟經原審命其提出，迄未見公訴人要求華
   夏公司提出，其徒然依證人王文娟、簡明吉存有瑕疵之指證
   指摘原審判決不當，自亦不足採信。
 (八)證人王文娟於偵審中又屢次證稱：「至八十六年十一月二十
   四日本公司發現各人頭戶股票淨值僅在一億四千萬元左右，
   差額過大，經業務部與東旺公司接洽，請其提供買賣股票之
   銀行存款明細，東旺公司均不提供」、「後來一直到八十六
   年十二月十一日以後，本公司發現東旺開發公司已不來蓋印
   章提款，發現有異，經清查結果發現東旺開發公司在此之前
   即有未經本公司蓋章即提領款項情事，可見東旺開發公司另
   有一套完全相同之印鑑用以私下提款，明顯不願接受本公司
   控管，有詐欺之嫌疑。」、「發現股票餘額不足後，本公司
   業務部即往上報，經程總經理及李董事長不斷與東旺開發公
   司負責人丙○○協商」云云，若果屬實，則華夏租賃公司各
   級主管至遲應於八十六年十月二十四日已知被告丙○○等有
   未將控管帳戶買賣股票資金回存共同帳戶、未依正常程序申
   請用印等違約行為，且有已使華夏租賃公司完全無法控管股
   票交易及正常設質之事情，惟查，自八十六年十月間至八十
   七年四月三日間止，東旺開發公司仍陸續提供各控管帳戶在
   各證券商買賣股票、融資融券之交易明細、傳真客戶每日成
   交明細對帳單予華夏租賃公司，足證本件授信契約，並未因
   證人王文娟所證被告丙○○之前揭行為而停止合約執行，華
   夏租賃公司亦從未以書面對東旺開發公司之違約行為為任何
   之表示，此有華夏租賃公司所提出之本件授信案資料附件及
   內附交易明細、對帳單在卷足稽，再參以本件授信案件執行
   期間，美金自八十六年九月陸續升值，以致前揭荷商荷蘭銀
   行共同美金定期存款帳戶擔保品價值提高，東旺開發公司經
   華夏租賃公司同意，於八十六年十二月四日增加發行商業本
   票四千五百萬元，使東旺開發公司除前揭撥款外另取得四千
   四百六十萬元（扣除貼現利息、保證、簽證承銷費用等，以
   下二筆增撥款亦同），再於八十七年一月十五日增加發行商
   業本票二千五百萬元，使東旺開發公司再取得二千四百九十
   萬元，又於八十七年三月三十日東旺開發公司結束在荷商荷
   蘭銀行美金共同帳戶，將定存美金一千四百七十幾萬元轉成
   新台幣償還商業本票發行金額、利息及手續費後，剩餘一千
   一百十幾萬元，東旺開開公司又將餘款取走，此有荷商荷蘭
   銀行八十九年七月十五日八九荷銀字第一六六號函及所附共
   同帳戶交易明細表、華夏租賃公司簽呈、商業本票承銷委請
   書、額度支用申請書、商業本票、委託書、控管帳戶匯款申
   請書、外匯存款取款憑條、申報書等在卷足按。前揭荷商荷
   蘭銀行共同帳戶之一切作為，均需經過華夏租賃公司之同意
   始得為之，且前揭簽呈、提款、撥款單據均係由華夏租賃公
   司總經理用印或簽核同意，華夏租賃公司係在明知王文娟所
   證之東旺開發公司前揭違約行為下，除未為任何終止合約之
   追償之舉動，亦未停止增撥貸款，以減少損失，竟仍同意再
   撥款達八千零六十萬元予東旺開發公司，華夏租賃公司各級
   承辦人員均係具有專業知識之經營管理人，豈有在自知受騙
   ，而被告等又有重大違約之情形下，仍就匯率所生差額，再
   批准鉅額貸款之理，顯見華夏租賃公司此一核貸撥款行為，
   並非係因錯誤而為。次查被告丙○○於八十七年八月二十七
   日應華夏租賃公司之請，簽立承諾書，同意在八十七年九月
   二十三日前交付精英電腦股份有限公司所持有之力晶半導體
   公司之二萬張股票，檢察官認此一行為亦係被告丙○○所使
   用之詐術云云，惟被告丙○○簽立此一承諾書時間係在前揭
   撥款後，難認華夏租賃公司之前揭撥與此有何直接關聯，此
   無非係被告丙○○於撥款後追加擔保品之行為，難認係詐術
   ；末查，華夏租賃公司於被告丙○○屆期（八十八年三月四
   日）未歸還本息後，即提示被告丙○○所開立東旺開發公司
   之保證支票，惟經退票，此故為被告丙○○所不否認，並有
   卷附支票退票理由單據足稽，惟此僅係被告丙○○於本件授
   信案件後，東旺開發公司負責人變更之結果，尚不能僅依此
   事後退票事實，即認被告丙○○於申請貸款之初有何詐欺之
   犯罪故意。
 (九)告訴意旨雖以：於被告丙○○辯稱，帳戶內資金之所以損失
   殆盡，是因為融資投資股票失利所致，惟從偵查迄今，均未
   見被告提出其一干親族人等名下帳戶，在取得人頭帳戶內資
   金後究竟向何券商單位辦理融資買賣、買賣何等股票、如何
   融資遭斷頭而損失殆盡之資料與數據，本案如此鉅額之資金
   ，又豈會在旦夕間因股票下跌賠錢而損失殆盡？被告憑空捏
   造理由，殊不值採云云。然查：東旺公司於使用融資、融券
   買賣股票時，必須使用融資者提供之其他帳戶，此乃以融資
   、融券市交易股票之常態，華夏租賃人員應無法諉為不知，
   且華夏租賃同意東旺公司以融資買賣股票，業據簡明吉等供
   述如如上。從而，華夏租賃既已同意東旺公司使用融資、融
   券買賣基於融資有金額限制，自可預見東旺公司將使用其他
   戶頭進行股票買賣，事實上亦不可能限於先前約定之控管帳
   戶交易股票明甚，是東旺公司將華夏公司撥入控管帳戶之資
   金，轉入其它非控管帳戶，針對融資、融券操作買賣股票而
   言，亦屬常態，且為華夏公司得以預見，自難認華夏公司係
   因錯誤撥付款項於東旺公司至明，至東旺公司向華夏租賃貸
   得之款項，其所有權即已移轉為東旺公司所有，東旺公司本
   有自由調度使用權，縱有違反貸款契約約定，亦屬民事債務
   不履行之違約問題，華夏租賃得依契約循求民事程序救濟，
   雙方有無合意使用其他戶頭買賣，應以雙方契約約定為準，
   縱有違約，亦無詐欺之可言，況被告不自證己罪，告訴意旨
   所指資金入流入非約帳戶且非供交易股票用之事實，應由公
   訴人負主張及舉證之責任，公訴人就此既未主張復未舉證，
   自難以被告未舉證自清資為不利之認定。
 (十)綜上論述，並無積極證據足資證明被告丙○○、乙○○有提
   出偽造之租賃權拋棄書、另行刻製控管帳戶之印鑑章或將控
   管帳戶印鑑章蓋用於取款憑條上預供將來提款使用之詐欺行
   為。而華夏租賃公司就東旺開發公司申請本件授信資金，係
   供被告丙○○買賣股票，擔保品之提供方式係被告丙○○需
   將所購入之股票，於撥款前回質予華夏租賃公司，股票下跌
   時之差額係以被告丙○○所提供之不動產設定第二順位抵押
   權充之，事前均經徵信同意，華夏租賃公司籌集之美金匯入
   荷商荷蘭銀行之共同帳戶內，經轉存為定期存款，設質予銀
   行後，被告丙○○申請將同額新臺幣提出，供作購入股票之
   資金，亦均經華夏租賃公司內部審核同意，於撥款前，華夏
   租賃公司明知若同意由被告丙○○保管控管帳戶之存摺，華
   夏租賃公司僅保管控管帳戶之印鑑章時，將無法確實掌控被
   告丙○○每日股票交易之情形，於撥款後又明知若同意被告
   丙○○可以融資、融券方式購買股票，被告丙○○將無股票
   可供回質予華夏租賃公司，惟在華夏租賃公司董事長主導，
   各級承辦主管之縱容下，就此等嚴重影響控管被告丙○○核
   貸資金運用及確保華夏租賃公司債權之事項，於撥款前後，
   均經同意開放，使華夏租賃公司原設計貸放資金運用控管方
   式無法執行，終至原設計擔保提供方式完全喪失功能，於被
   告丙○○股市操作失利，個人財務陷入困境後，無法按期償
   還貸款之本息時，華夏租賃公司已無足額之擔保品可供追償
   ，華夏租賃公司就整個授信案件徵信、核貸、執行過程並無
   任何陷於錯誤之情形，既無積極證據足認被告等就本件授信
   案件有施用何種詐術，華夏租賃公司又未見有陷於錯誤之情
   形，據前所述，於刑法詐欺罪之構成要件自有未合，復查無
   積極證據足證被告等有詐欺、偽造文書等犯行，犯罪嫌疑尚
   有不足，原審詳加調查後，為被告無罪判決之諭知，尚無不
   合，原審檢察官上訴未提出任何新事證或調查之請求，置原
   審就卷證物詳為論敘指駁於不顧，其指摘原審判決不當，為
   無理由，自應予駁回。
據上論斷，應依刑事訴訟法第368條，判決如主文。
本案經檢察官謝英民到庭執行職務。
中    華    民    國    95    年    8    月    22    日
                  刑事第二庭審判長法  官  蔡國在
                                  法  官  王詠寰
                                  法  官  江振義
以上正本證明與原本無異。
如不服本判決，應於收受送達後十日內向本院提出上訴書狀，其
未敘述上訴之理由者並得於提起上訴後十日內向本院補提理由書
（均須按他造當事人之人數附繕本）。
                                  書記官  劉文美
中    華    民    國    95    年    8    月    22    日


司法院資訊處製作；財團法人民間司法改革基金會備份。
